【裁判字號】    90,台上,811
【裁判日期】    900510
【裁判案由】    確認所有權不存在
【裁判全文】
最高法院民事判決                                  九十年度台上字第八一一號
    上  訴  人  甲○○○
    訴訟代理人  李 百 律師
    被 上訴 人  乙 ○ ○
    訴訟代理人  郭 重 鑾律師
右當事人間請求確認所有權不存在事件，上訴人對於中華民國八十八年十一月二日台
灣高等法院花蓮分院第二審判決（八十八年度上字第四七號），提起上訴，本院判決
如左：
    主  文
上訴駁回。
第三審訴訟費用由上訴人負擔。
    理  由
本件被上訴人主張：伊因無自耕農身分，於民國八十年一月二十二日向訴外人羅強購
買坐落台東市○○段八一二一地號田地時，約定信託登記為有自耕能力之訴外人余文
欽所有，並於同年十月二十九日再轉信託登記與有自耕能力之上訴人所有。嗣伊於八
十二年四月十二日向訴外人鄧遠勳購買同段八一六七－一地號田地，亦信託登記為上
訴人所有。伊商得上訴人同意以其名義登記時，均言明俟伊就該等田地取得自耕能力
證明後，上訴人即應將該等田地所有權移轉登記與伊。茲伊已取得自耕能力證明，爰
以起訴狀繕本之送達為終止信託關係之意思表示等情，求為命上訴人將系爭二筆田地
之所有權移轉登記與伊之判決。
上訴人則以：系爭八一二一、八一六七－一地號田地，係伊於八十年十月二十九日及
八十二年四月二十七日，先後以新台幣（下同）二百五十萬元及一百六十萬元向被上
訴人所購，並非被上訴人信託登記伊名義，故所有權狀均由伊保管，伊並持之向農會
辦理抵押借款。且縱認兩造間有成立信託關係，被上訴人購買系爭田地時，既無自耕
能力，以伊名義辦理登記，規避修正前土地法第三十條之強行規定，屬脫法行為，應
屬無效等語，資為抗辯。
原審以：被上訴人主張之事實，業據提出土地登記簿謄本、買賣契約書、調查筆錄、
偵訊筆錄、刑事判決等件為證，並經證人余文欽、林信雄證述屬實。上訴人抗辯系爭
田地係伊向被上訴人買受云云，固據提出存摺、帳卡等件為證。惟上開存摺、帳卡，
均係訴外人沈明成名義，無法證明與系爭田地買賣有關；且其上記載八十二年六月七
日、十四日，及七月五日、七日，各提領二十萬元，同年七月九日提領八十萬元，與
上訴人辯稱於八十二年四月二十七日向被上訴人買受八一六七－一地號田地，時間上
亦相差一、二個月。至證人涂尚全證稱：於八十一年一月二十二日至上訴人家中，被
上訴人亦在場，當時上訴人表示要至農會提錢，一人去會害怕，遂請伊同往領錢，聽
說共領二百多萬元，待回到家中再轉交給被上訴人做為購買土地之用等語，衡之被上
訴人當時既在現場，且該筆現金又欲交付被上訴人，何以上訴人不直接協同被上訴人
前往提領，並當場交付，反請證人同往，顯與常情不合，自不足採。此外，上訴人復
無法提出買賣契約證明兩造間確有買賣關係存在，堪認被上訴人主張之事實為真實。
綜上所述，被上訴人終止信託關係後，請求上訴人將系爭二筆田地所有權移轉登記與
其所有，洵屬正當，應予准許。爰維持第一審所為上訴人敗訴之判決，駁回其上訴。
查本件被上訴人於第一審起訴時，係依終止信託之法律關係及民法第七百六十七條規
定，請求上訴人將系爭二筆田地所有權移轉登記與其所有（見一審卷第四頁），於原
審審理中僅係捨棄依民法第七百六十七條規定之請求（見原審卷第一○二頁背面、一
○三頁、一一七頁），並未為訴之變更，上訴人表示不同意被上訴人訴之變更（見原
審卷第三○頁），不無誤會。又當事人於言詞辯論時為訴訟標的之捨棄者，依民事訴
訟法第三百八十四條規定，雖應本於其捨棄為該當事人敗訴之判決，惟當事人如係以
單一之聲明主張數項標的者，為重疊的訴之合併，法院應就其所主張之數項訴訟標的
逐一審理故必須其就所主張之數項標的均為捨棄，法院始得本於其捨棄為其敗訴之判
決，如其僅對其中一項標的為捨棄，法院仍須就未經捨棄之標的調查裁判。原審於被
上訴人為上開捨棄後，仍就其主張之終止信託之法律關係而為調查裁判，並無不合。
次查，土地法第三十條（本條文已於八十九年一月二十六日公布刪除），關於耕地之
買賣，承買人雖係無自耕能力之人，惟如約定由承買人指定登記與任何有自耕能力之
第三人，或具體約定登記與有自耕能力之特定第三人，即非民法第二百四十六條第一
項以不能之給付為契約之標的，難認其契約為無效。查被上訴人購買系爭田地時，雖
無自耕農身分，惟已約定以信託方式，登記與有自耕能力之人所有，依上開說明，其
契約自非無效。原審認兩造間就系爭田地有信託關係存在，被上訴人終止信託關係為
合法，爰為上訴人敗訴之判決，經核於法並無違背。上訴論旨，指摘原審採證認事之
職權行使為不當，聲明廢棄原判決，非有理由。
據上論結，本件上訴為無理由，依民事訴訟法第四百八十一條、第四百四十九條第一
項、第七十八條，判決如主文。
中      華      民      國     九十     年      五      月      十      日
                              最高法院民事第三庭
                                  審判長法官  林  奇  福
                                        法官  陳  國  禎
                                        法官  李  彥  文
                                        法官  陳  重  瑜
                                        法官  黃  秀  得
      右正本證明與原本無異
                                              書  記  官
中      華      民      國     九十     年      五      月    二十五    日


司法院資訊處製作；財團法人民間司法改革基金會備份。
